最高法院刑事判決　　　　　　一○○年度台上字第四七六八號
上　訴　人　陳政宇
選任辯護人　黃清濱律師
　　　　　　林孟毅律師
上列上訴人因業務過失致人於死案件，不服台灣高等法院台中分
院中華民國九十九年五月十八日第二審判決（九十八年度交上訴
字第二四六四號，起訴案號：台灣台中地方法院檢察署九十八年
度偵續字第二七號），提起上訴，本院判決如下：
    主  文
原判決撤銷，發回台灣高等法院台中分院。
    理  由
本件原判決認定：上訴人陳政宇為統聯客運股份有限公司（下稱
統聯公司）之司機，以駕駛營業大客車為業，為從事駕駛業務之
人。其於民國九十七年八月二十五日駕駛車號689 －FA號營業大
客車（下稱本件大客車），沿台中市○區○○路由自由路往興中
街方向行駛，於同日上午九時二十六分許，行近台中市○○路與
三民路交岔路口時，原應注意該處人車擁擠，應減速慢行，作隨
時停車之準備，且應注意車前狀況，並隨時採取必要之安全措施
；而依當時天候晴、有日間自然光線、路面乾燥、無缺陷、道路
無障礙物、視距良好等情形，亦無不能注意之情形。乃上訴人於
通過上開路口時，未減速慢行，亦疏於注意車前狀況，適被害人
林文婷（下稱被害人）騎乘車號319－CBC號重型機車，沿台中市
○區○○路自中山路往成功路方向行駛，本應注意行駛至交岔路
口，應遵守燈光號誌，依當時號誌正常等情況，亦無不能注意之
情形，竟疏於注意，貿然闖越紅燈，而於同日上午九時二十六分
三十七秒，上訴人所駕本件大客車左前車頭撞擊被害人之機車，
致被害人人車倒地。上訴人於撞擊後，未即時煞車，導致本件大
客車拖行被害人及所騎機車達二十七．九公尺，直至交岔路口後
，始行煞車停止，造成被害人之機車燒燬，其並受有顱腦損傷、
胸部挫傷、下肢骨折等傷害，經送醫後，延至同日上午十一時十
五分許不治死亡等情。因而撤銷第一審諭知上訴人無罪之判決，
改判論處上訴人從事業務之人，因業務上之過失致人於死罪刑，
固非無見。
惟查：實施刑事訴訟程序之公務員，就該管案件，應於被告有利
及不利之情形，一律注意，刑事訴訟法第二條第一項定有明文。
又證據雖已調查而其內容尚未明瞭者，即與未經調查無異，如遽
行判決，仍屬應於審判期日調查之證據而未予調查。原判決以本
件車禍發生在台中市○○路與三民路之交岔路口，屬市區○○地
段，平日交通、人潮往來頻繁，為人車擁擠之處所，尤以每日上
班時段為盛，而依卷附樺崎實業股份有限公司就案發當日本件大
客車之行車紀錄所作分析報告書顯示，該車於車禍撞擊前之四十
九秒，時速均維持在四十公里以上，至撞擊前之最後十六秒內，
更從時速四十公里加速至四十七公里，並於撞擊當時，達到最高
時速四十七公里，說明上訴人於上班時段，駕駛本件大客車行經
前開路口時，未依規定減速慢行，作隨時停車之準備，反而加速
行駛，致被害人於騎乘機車闖紅燈時，無法即時停車；另以依卷
附台灣省台中市區車輛行車事故鑑定委員會（下稱台中市事故鑑
定委員會）九十八年八月二十八日中市行字第0985402480號函記
載：「駕駛人反應時間，目前我國各行車事故鑑定委員會多以○
．七五秒為計，我國一般道路速限（快車道）五十公里，於此情
況『反應距離』為十．四公尺，煞車距離最多十四．一公尺（係
以瀝青、乾燥、三年以上路面為計，若係新築路面十一．五公尺
，一至三年十三．○公尺），兩者合計為二十四．五公尺。」而
依卷內道路交通事故現場圖所示，事故發生後，車即被害人之
機車卡在車即本件大客車之車頭下，被推遺留「車刮地痕長
二十七．九公尺」、「車煞車痕五．四公尺」重疊其間。則本
件大客車左前車頭於撞擊被害人之機車後，在車頭受機車之阻力
下，仍撞推、遺留有二十七．九公尺之刮地痕，此長度亦為本件
大客車自撞擊至煞停之距離，顯較前揭委員會函所述之「反應距
離」與「煞車距離」合計之二十四．五公尺為長，且本件大客車
在發生撞擊前，並無煞車痕，直至交岔路口後，始見煞車痕，煞
車痕亦僅五．四公尺，顯見本件大客車於撞擊被害人之機車前後
，並未立刻煞車，上訴人復坦承其於十公尺前即看見被害人騎乘
機車過來，此項距離亦與前揭委員會函敘之「反應距離」十．四
公尺相當，上訴人於此「反應距離」之時間後，當可即刻煞車，
減輕撞擊力道，以避免事故發生或減免傷亡，竟疏未注意車前狀
況，即時煞車，採取必要之安全措施，據謂上訴人對本件事故之
發生顯有過失（見原判決第四頁第六行至第五頁第十八行）。然
依卷附「道路交通事故調查報告表(一)」所示，本件車禍係於九十
七年八月二十五日上午九時二十五分許發生，肇事之台中市○○
路，速限為五十公里，該路與三民路之交岔路口設有行車管制號
誌（見相字第一三三九號卷第十三頁）；證人余清美於警詢時亦
陳稱案發當時台中市○○路之號誌係紅燈，中正路之號誌係綠燈
，被害人所騎乘之機車係闖紅燈，並在三民路與中正路口與統聯
公司之車輛發生車禍（見同上相驗卷第五十五頁、第五十六頁）
。倘均無訛，能否謂本件車禍發生當時係屬上班時段？本件肇事
路段之速限既為五十公里，車禍發生之交岔路口又設有行車管制
號誌，上訴人當時行駛之中正路復係綠燈，依道路交通標誌標線
號誌設置規則第二百零六條第一款第一目規定，本可直行通過，
則上訴人駕駛本件大客車，以時速四十七公里之速度駛經該交岔
路口，能否謂其未依規定行駛？又上訴人已供陳其於本件車禍發
生前，即看見被害人騎乘機車由其左前方約十公尺處駛來（見偵
續字第二七號卷第十八頁），而前開台中市事故鑑定委員會第09
85402480號函亦說明，駕駛人反應時間，目前各行車事故鑑定委
員會多以○．七五秒計算，如以速限為五十公里之道路為例，其
「反應距離」為十．四公尺（見第一審卷第六十二頁、第六十三
頁）。如亦無誤，則上訴人看見被害人所騎乘之機車時，該機車
既係在其所駕本件大客車之左前方約十公尺，此約十公尺之斜線
距離，自較上訴人駕駛本件大客車與被害人所騎機車撞擊前之車
行直線距離為長（按於此情形，上訴人、被害人二人駕車至碰撞
所形成之行駛動線，與上訴人於車禍發生前目視被害人之方向，
三者構成一虛擬之直角三角形，而直角三角形之斜邊恆較夾角之
兩邊為長），依此，上訴人自看見被害人在其左前方，至其撞及
被害人之機車，所駕本件大客車之行駛距離，似應少於十公尺，
則上訴人撞及被害人之機車時是否仍在前述之「反應距離」內？
另卷附交通部頒布之「公路路線設計規範」之(一)之第3.3 節規定
，該規範所稱「停車視距」，係指安全停止車輛之視距，亦即駕
駛人發現車道中有障礙物，自反應、煞車至完全停止車輛所需之
距離；「停車視距」應適用於各級公路；如以時速四十公里之汽
車為例，其「停車視距」為四十五公尺，時速五十公里之汽車，
其「停車視距」為六十五公尺（見第一審卷第四十一頁）。證人
侯建州於警詢時亦證陳：「……我知道客運駕駛（指上訴人）按
照號誌行進，客運過路口我馬上聽見撞擊肇事聲音，我發現客運
司機有立即踩煞車動作」等語（見同上相驗卷第五十二頁反面、
第五十三頁）。如果不虛。原判決謂：上訴人未即時煞車云云，
已與侯建州前開所證不相吻合，且「公路路線設計規範」中所稱
「停車視距」，是否與前開台中市事故鑑定委員會第0985402480
號函所述之「反應距離」與「煞車距離」合計之距離相同？如是
，自駕駛人反應、煞車至所駕車輛煞停為止，兩者所計算之距離
何以不盡相符？究以何者為可採？即均值深入研求。實情為何？
關乎本件上訴人業務上過失致人於死之犯行能否成立，自應詳予
查明。原審未根究明白，並於理由內為必要說明，遽行判決，尚
嫌速斷。上訴意旨指摘原判決不當，非無理由，因原判決上述之
違背法令，影響於事實之確定，本院無可據以自為裁判，應將原
判決撤銷，發回原審法院更為審判。
據上論結，應依刑事訴訟法第三百九十七條、第四百零一條，判
決如主文。
中    華    民    國  一○○  年    八    月  三十一  日
                      最高法院刑事第三庭
                          審判長法官  謝  俊  雄  
                                法官  陳  世  雄  
                                法官  魏  新  和  
                                法官  吳  信  銘  
                                法官  蔡  彩  貞  
本件正本證明與原本無異
                                      書  記  官  
中    華    民    國  一○○  年    九    月    六    日
                                                      Ｑ